【裁判字號】    92,上易,2037
【裁判日期】    921016
【裁判案由】    竊盜
【裁判全文】
臺灣高等法院刑事判決                          九十二年度上易字第二０三七號
    上  訴  人  臺灣板橋地方法院檢察署檢察官
    被      告  甲○○
                        （另案臺灣雲林第二監獄執行中）
右上訴人因被告竊盜案件，不服臺灣板橋地方法院九十一年度易緝字第四九號，中華
民國九十二年五月二十六日第一審判決（起訴案號：臺灣板橋地方法院檢察署八十五
年度偵緝字第二八四號），提起上訴，本院判決如左：
    主  文
上訴駁回。
    理  由
一、公訴意旨略以：被告甲○○意圖為自己不法之所有，於民國（下同）八十四年一
    月間，在臺北縣中和市○○街三十巷五弄五號之一，竊取告訴人乙○○所有，付
    款人為臺北縣板橋信用合作社、帳號八○七五五號、票號ＳＧ0000000號
    、面額新台幣（下同）九萬五千元之支票一紙（發票人為鍾蕙鎂，起訴書漏載）
    ，嗣被告甲○○將前開支票持往皇朝酒店消費，經該酒店人員林孟姍提示始查獲
    ，因認被告甲○○涉有刑法第三百二十條第一項之竊盜罪嫌云云。
二、按犯罪事實應依證據認定之，無證據不得認定犯罪事實；又不能證明被告犯罪者
    ，應諭知無罪之判決，刑事訴訟法第一百五十四條第二項及第三百零一條第一項
    分別定有明文。而所謂認定犯罪事實之證據，係指足以認定被告確有犯罪行為之
    積極證據而言，該項證據自須適合於被告犯罪事實之認定，始得採為斷罪資料，
    如未能發現相當證據，或證據不足以證明，自不能以推測或擬制之方法，以為裁
    判之基礎，且刑事訴訟上證明之資料，無論其為直接或間接證據，均須達於通常
    一般之人均不致有所懷疑，而得確信其為真實之程度，始得據為有罪之認定，若
    其關於被告是否犯罪之證明未能達此程度，而有合理懷疑之存在，致使無從形成
    有罪之確信，根據「罪證有疑，利於被告」之證據法則，即不得遽為不利被告之
    認定，而以情況證據（即間接證據）斷罪時，尤須基於該證據在直接關係上所可
    證明之他項情況事實，本乎推理作用足以確證被告有罪，方為合法，不得徒憑主
    觀上之推想，將一般經驗上有利被告之其他合理情況逕予排除（參照最高法院二
    十九年上字第三一０五號、四十年臺上字第八六號、三十年上字第八一六號、七
    十六年度臺上字第四九八六號及三十二年上字第六七號判例）﹔而被告否認犯罪
    事實所持之辯解，縱屬不能成立，仍非有積極證據足以證明其犯罪行為，不能遽
    為有罪之認定（參照最高法院三十年上字第一八三一號判例）。
三、查公訴人據以認定被告甲○○涉有上開竊盜罪嫌，無非係以告訴人乙○○指述，
    暨證人林孟姍證述上開支票係被告所交付，復有台北市票據交換所函、遺失票據
    申請書、票據掛失止付通知書、掛失止付票據提示人資料查核報表及前開支票影
    本各一件在卷可稽等為其論據。訊據被告供承曾持上開支票至酒店消費而交付酒
    店人員林孟姍之事實，惟堅決否認涉有公訴人指訴之竊盜罪嫌，辯稱：該面額九
    萬五千元之支票是乙○○為支付欠伊賭資而交給伊的，但賭資沒欠這麼多，連同
    另四張支票交給伊，委請伊代為調借現款，並非伊竊取而來等語。經查：
(一)告訴人乙○○於警訊時指稱：「（支票）大約在（八十四年）一月二十幾號左右
    遺失，詳細時間不太清楚，是在我所經營之名冠影視錄影帶店內的辦公桌下放於
    六張支票﹔因為當天我將支票放於皮包內，在場人只有甲○○，所以我確定是甲
    ○○所竊」等語（見八十四年度偵字第六一九六號偵查卷第四頁背面），嗣於原
    審法院審理時復指稱：「我去錄影帶店，帶四張票去掉在櫃檯。其中三張我是發
    票人，當時我小兒子張正一看店，我不知何人竊走，當天我問小兒子票在何處，
    該票放在中型皮夾在櫃子下面，我兒子說不知票在何處，並告訴我甲○○來過，
    甲○○坐在櫃檯」等語（見原審法院八十五年度易字第三二八○號卷第七四頁背
    面、第八一頁背面）。是告訴人乙○○於警訊時先則指稱上開支票係於八十四年
    一月二十日左右遺失，並於同年二月初發現，且共遺失六張支票等語，嗣於原審
    法院審理時則改稱係於將四張支票帶去錄影帶店當日即發現遺失等語，所述前後
    已有不一。又告訴人乙○○於辦理上開支票掛失止付手續時，填載「遺失票據申
    報書」及「票據掛失止付通知書」各一件（見八十四年度偵字第六一九六號偵查
    卷第九頁、第十頁），其上記載票據喪失日期為八十四年一月二十七日，申報或
    通知日期則為八十四年二月二十日，則告訴人乙○○又何以於支票遺失近一個月
    後始辦理掛失止付手續，顯與常情有違，是實難遽依告訴人乙○○上開先後不一
    之指述，據為不利被告之認定。
(二)又告訴人乙○○於原審法院審理時指稱同時遺失之支票共四張，其中一張在林孟
    姍那裡金額為二十萬元等語（見原審法院八十五年度易字第三二八○號卷第一二
    一頁背面），被告於原審法院審理時及本院調查、審理時亦供承因積欠皇朝酒店
    債務而將乙○○所簽發面額二十萬元之支票一張交予該酒店林孟姍等語（見原審
    法院九十一年度易緝字第四九號卷第七三頁、本院卷第三七頁、九十二年十月二
    日審判筆錄），而證人林孟姍於另案（見臺灣臺北地方法院檢察署八十四年度偵
    字第一一三二三號、八十五年度偵緝字第三四四號、第八三六號）偵查中及原審
    法院審理中亦證稱乙○○簽發之二十萬元支票係被告交付用以支付酒店消費款等
    語在卷。惟查：告訴人乙○○之銀行支票存款帳戶，並未曾辦理支票掛失止付，
    上開金額二十萬元之支票係因存款不足退票之事實，有華南商業銀行積穗分行九
    十二年一月十七日（九二）華穗存字第七號、九十二年二月十日（九二）華穗存
    字第三一號函各一件在卷可稽（見原審法院九十一年度易緝字第四九號卷第一０
    ０頁及第一二三頁）。而若依告訴人乙○○所述同時遺失四張支票，則其中非其
    本人為發票人之上開金額九萬五千元之支票，告訴人乙○○既已辦理掛失止付，
    何以就其本人為發票人且金額更高者，竟未辦理掛失，任令因存款不足而退票致
    影響個人票據信用，顯與常理有違。且查系爭面額九萬五千元之支票若係被告所
    竊取，衡情被告是否不虞他人追查而竟支付予認識之證人林孟姍，亦非無疑。又
    上開面額二十萬元之支票，其背面除有被告及提示人林孟姍暨其酒店「皇赫實業
    有限公司」之背書外，之前另有「林重孝」之背書，有該支票正反面影本附於臺
    灣臺北地方法院檢察署八十四年度偵字第一一三二三號影印卷第二八頁足佐。證
    人林重孝於原審法院囑託臺灣雲林地方法院訊問時證稱：「認識乙○○、甲○○
    ，乙○○所簽發之二十萬元支票背面上的背書林重孝是我寫的，但想不起來是否
    收過這張票，有可能是乙○○要調現，請我幫他背書」等語（見原審法院九十一
    年度易緝字第四九號卷第一五六頁背面及第一五八頁），是證人林重孝雖因時間
    久遠，未能清楚記憶並確定取得上開二十萬元支票之原因，然對該支票背面之「
    林重孝」背書部分係其本人簽立一節則不予否認，並證述可能係為幫忙告訴人乙
    ○○為調現而背書，則被告所述該支票係經證人林重孝背書後交予被告，尚非無
    據，是經被告背書後交付證人林孟姍用以支付消費款之面額二十萬元支票，係被
    告自前手林重孝處取得之事實，應堪認定。從而，本案告訴人乙○○既係同時遺
    失上開面額二十萬元之支票與本案起訴所指面額九萬五千元之支票等支票，然上
    開面額二十萬之支票係被告自證人林重孝處取得，已如前述，則本案起訴面額九
    萬五千元之支票是否為被告所竊取，亦非無疑。
(三)證人即告訴人乙○○之子張正一於原審法院審理時證稱：「我父親票失竊當天，
    甲○○有到我們店裡，我與他打招呼之後就入拷貝室，一出來他就走了。我只進
    去約四、五分鐘，他在該處走走而已。後來沒多久，我父親進來，我又入拷貝室
    ，我父親進來問我票呢，並說四張票不見，又問我誰來過，我說甲○○來過」等
    語（見原審法院八十五年易字第三二八○號卷第八一頁），依此證人張正一並未
    親眼目睹被告有竊取支票之情事，則其上開證言自難據為被告行竊之直接證據。
    而依告訴人乙○○於偵查時供稱甲○○是伊的客戶，常常到伊經營之錄影帶店與
    在看店之伊兒子聊天等語（見八十四年度偵字第六一九六號偵查卷第二五頁背面
    ），是縱被告有於上揭時間告訴人乙○○經營之錄影帶店，亦難即認被告有竊取
    告訴人乙○○所有支票之行為（況查告訴人乙○○是否確有失竊支票，並非無疑
    ，已如前述）。
(四)按依刑事訴訟法第一百五十四條規定之禁止推定罪狀法則，並非僅為被告個人之
    訴訟利益而設，尤其重在發現真實以求國家刑罰權之正確行使，若無足可證明被
    告從事犯罪構成要件行為之積極證據，無論假定某一被告為犯人而命其自證無罪
    ，藉以過濾及鎖定特定犯罪人，或推測被告涉及某項罪名，而依其自辯過程，蒐
    求該被告生活經歷資料，藉以判斷其究竟有無構成特定犯罪，俱非法之所許。而
    持有贓物，在社會生活經驗上，合理原因不一而足，無從以被告持有贓物，忖度
    被告取得贓物之來源，縱被告係以竊盜、搶奪、詐欺、拾得遺失物或收受、故買
    贓物等犯罪手段取得該贓物，所涉犯罪構成要件各不相同，亦不能因其來源交待
    不清而任意推定，致違刑事訴訟法發覺真實之原則。查被告就其持有告訴人乙○
    ○所有面額九萬五千元支票之原因，其先則供稱係向告訴人乙○○借票云云，嗣
    則改稱係告訴人乙○○交付請其代為調現云云，其所供先後雖有不一，惟本案並
    無積極證據足以證明本件面額九萬五千元之支票係被告竊取而來，尚難僅依告訴
    人乙○○之片之面指述即遽認被告應負竊盜罪責。
四、綜上所述，本件並查無何積極證據足資證明被告有公訴人指訴之竊盜罪嫌，被告
    所辯並無竊盜犯行，應堪採信，原審因而以不能證明被告有竊盜犯行而為無罪之
    諭知，經核並無不合，檢察官上訴意旨猶依告訴人乙○○之指述認被告涉有竊盜
    罪嫌，而指摘原審判決被告無罪係屬不當，尚難認有理由，應予駁回。
據上論斷，應依刑事訴訟法第三百六十八條，判決如主文。
本案經檢察官施慶堂到庭執行職務。
中      華      民      國    九十二    年      十      月     十六     日
                              臺灣高等法院刑事第三庭
                                  審判長法  官  張  連  財
                                        法  官  林  明  俊
                                        法  官  張  傳  栗
右正本證明與原本無異。
不得上訴。
                                        書記官  秦  慧  榮
中      華      民      國    九十二    年      十      月    二十      日


司法院資訊處製作；財團法人民間司法改革基金會備份。
